臺灣臺南地方法院民事裁定　　　　　 100年度消債聲字第67號
債　務　人　王玉萍
上列當事人聲請消費者債務清理事件，於本院裁定清算程序終結
後移送裁定免責，本院裁定如下：
    主  文
債務人王玉萍不免責。
    理  由
一、按債務人有下列各款情形之一者，法院應為不免責之裁定，
    但債務人證明經普通債權人全體同意者，不在此限：一於七
    年內曾依破產法或本條例規定受免責；二隱匿、毀損應屬清
    算財團之財產，或為其他不利於債權人之處分；三捏造債務
    或承認不真實之債務；四因浪費、賭博或其他投機行為，致
    財產顯然減少或負擔過重之債務，而生開始清算之原因；五
    於清算聲請前一年內，已有清算之原因，而隱瞞其事實，使
    他人與之為交易致生損害；六明知已有清算原因之事實，非
    基於本人之義務，而以特別利於債權人中之一人或數人為目
    的，提供擔保或消滅債務；七隱匿、毀棄、偽造或變造帳簿
    或其他會計文件之全部或一部，致其財產之狀況不真確；八
    故意於財產及收入狀況說明書為不實之記載，或有其他故意
    違反本條例所定義務之行為，消費者債務清理條例第134 條
    定有明文。揆諸消費者債務清理制度，並非在縱容債務人奢
    侈浪費，使債務人恣意消費所造成之債務，轉嫁由債權人負
    擔，而係為妥適調整債務人與債權人及其他利害關係人間之
    權利義務關係，保障債權人獲得公平受償，並謀求債務人經
    濟生活之重建復甦機會而設。倘債務人於聲請清算前之相當
    期間內，利用信用金融之機會，恣意為非屬通常生活所需之
    鉅額消費或作奢侈性、浪費性之消費，而不在意日後履行債
    務之清償能力，於此情況下，若允債務人得藉由消費者債務
    清理條例中之免責制度，以規避其應負擔之償還責任，不僅
    破壞社會經濟之公平交易秩序，亦容易肇致道德危險，顯非
    消費者債務清理條例之立法目的。是故，債務人免責制度之
    正當性，自須立基於保障誠實勤勉之債務人之經濟生活重建
    復甦之目的甚明。
二、經查：
  (一)債務人依消費者債務清理條例聲請更生事件，前經本院於民
    國（下同）98 年12月4日裁定開始更生程序，嗣因債務人所
    提之更生方案，其清償總額對於負債總額而言，清償成數過
    低，更生條件難謂公允，不符法院逕以認可之要件，而經本
    院以100年度消債清字第3號裁定開始清算程序。嗣於清算程
    序中，債務人之財產不敷清償清算程序費用，經本院以 100
    年度司執消債清字第8 號裁定終止清算程序確定在案，有卷
    附本院97年度消債更字第1396號、100年度消債清字第3號、
    100年度司執消債清字第8號卷宗可稽。
  (二)本院曾依職權函請各債權人就本件債務人免責乙案表示意見
    ，各債權人之陳述意見如下，並有各該債權人所提之陳報狀
    及帳單明細、消費明細表等資料在卷可佐：
    1.兆豐商業銀行表示：（見本院卷第24頁）
      探查債務人歷史消費，多筆高價位花費屬非必要生活支出
      ，慶大銀樓、高額電信費、集集衣（官舍）、新光三越百
      貨、麗嬰房等等，動輒逾仟元以上花費，惟債務人於負債
      之際，縱民生必需（如電信、衣物）亦應購買相對平價務
      實之物品，然以債務人消費金額未見具有簡樸之生活，屢
      屢顯示奢侈浪費之花費。今債務人未予深刻反省導致負債
      之原因，應竭盡所能與諸債權人磋商還款，為己之行為負
      責，惟債務人卻本末倒置，藉由消債條例聲請免責欲解除
      債務負擔，將債務轉嫁由債權人吸收承受，實有欠公允。
      陳報人認債務人消費行為非具免責事由，依消費者債務清
      理條例第134條第1項第4款，應為不免責裁定。
    2.花旗（台灣）商業銀行表示：（見本院卷第38頁）
      經閱債務人信用卡消費明細帳單可知，其欠款內容多為預
      借現金、郵購直銷、精品購物等非必要性之奢侈消費，顯
      係「浪費」導致其不可負擔之債務，已符合消費者債務清
      理條例第134條第4項規定裁定不免責之事由。今法院已准
      予債務人之清算聲請，倘債務人又受免責之裁定將影響債
      權銀行權益至鉅，戕害整體社會金融經濟秩序，更非本條
      例立法意旨之所設。是故陳報人反對其於程序終結可受免
      責之裁定。為此狀請法院鑒核，賜准不免責之裁定。
    3.臺灣新光商業銀行表示：（見本院卷第66頁）
      經核，債務人之消費紀錄皆為代償款、藥妝店、大賣場、
      內衣名品坊、皮飾、銀樓、藥局、電信費用、坐月子中心
      、通信預借現金、3C家電、嬰兒用品、人壽保險等大額且
      非屬通常生活所需之消費，顯有奢侈、浪費之虞，實為債
      務人可節省而未節省所致。為此，爰狀請法院鑒核依消費
      者債務清理條例第134條第4款之規定，為不免責之裁定。
    4.聯邦商業銀行表示：（見本院卷第77頁）
      債務人於取得債權人核發信用卡後，旋即由債權人代償其
      於誠泰銀行及中國信託銀行所負之債務，自斯時起，債務
      人之債務已整合至債權人處，若節制消費，逐步規劃償債
      ，債務人之負債情形理應得以改善，惟債務人於入不敷出
      之情況下，仍持續以債養債，借貸逾其自身收入數倍之現
      金，而無節縮生活支出之自制，依債務人之歷史消費紀錄
      顯示，債務人於94年2 月13日於慶大銀樓消費新臺幣（下
      同）12,400元之非必要生活支出，且於95年7 月24日預借
      現金50,000元、95年7月28日預借現金30,000元、95年8月
      4日預借現金30,000元、95年8月21日預借現金30,000元，
      債務人密集借款，實難想像債務人有何生活必要費用支出
      需如此密集支出，顯見債務人係因浪費致負擔過重之債務
      ，而生開始清算之原因，故依消費者債務清理條例第 134
      條第1項第4款之規定，應為不免責之裁定。
    5.豐（台灣）商業銀行表示：（見本院卷第86至88頁）
      依照消費明細顯現債務人之原中華商業銀行信用卡消費款
      中大額款項為「鴻運金」、「鴻運金二代」通訊貸款（計
      231,276 元）、另有「名佳美精緻生活館」、「東森得意
      購」、「ＴＥＳＣＯ特易購」、「愛美內衣店」、「昱成
      皮鞋」、「可涵服飾」、「全虹通信廣場台南明德店」、
      「泛亞電信股份有限公司台南店」、「家福股份有限公司
      （單筆消費70,800元）等多筆顯非日常生活所需之消費款
      項，顯見債務人有以債養債及充分擴張信用之奢靡消費行
      為模式。因債務人之消費項目，顯已符合消債條例第 134
      條之規定，為此本案懇請法院准予裁定不予免責。
    6.遠東國際商業銀行表示：（見本院卷第89至90頁）
      按債務人之信用卡消費暨繳款明細可知，其除了常有預借
      現金之高度道德風險之交易外，亦曾多次申請代償他行欠
      款之紀錄，另亦持卡繳交保險公司保險費，或於百貨公司
      、嬰兒用品專賣店、內衣店、名佳美、美嬅泰、服飾店、
      電信公司、皮鞋店、銀樓等地消費，即便於家樂福購買日
      常生活所需用品，金額亦多在萬元以上，顯然其開銷確已
      超逾一般人之正常水準甚多。債務人信用破產，負債累累
      ，各債權銀行本身需負一定之責任。但若係債務人本身行
      為，恣意消費，奢侈浪費，致有不能清償情形而陷入破產
      之地步，則債務人應當負起完全應有之清償責任，從中獲
      取應有之教訓，懇請法院明鑒，賜准裁定本案為不免責之
      處分。
    7.元大商業銀行表示：（見本院卷第98頁）
      揆諸債權表債權發生原因，債務人負債之肇因係屬現金卡
      、信用卡消費款所導致者，顯見債務人之消費已然逾越一
      般人民生活水準，非屬日常生活所需；復按債務人信用卡
      消費明細觀之，爰按債務人信用卡消費明細觀之，債務人
      94年10月間以整合債務為由，聲請代償中國信託商業銀行
      、中國商業銀行及安泰銀行信用卡之欠款，顯知債務人在
      尚未清償全部款項前，卻繼續從事其經濟狀況顯不相當之
      消費行為。然在債務成立後，為求債務之順利清償，本應
      忍受較其原本生活水準，甚至較一般社會大眾之生活水準
      ，更為節儉、清貧之生活，此不僅為一般社會觀念所知悉
      ，更為債務人於借貸之初即能預期。詎債務人不思及此，
      甚屢屢從事與其經濟狀況顯不相當之消費行為，恣意任令
      債務增加，是債務人顯有消費者債務清理條例第134條第4
      款所稱因浪費、賭博或其他投機行為，致財產顯然減少或
      負擔過重之債務，而生開始清算之原因之情，依法法院應
      為不免責之裁定。
    8.萬泰商業銀行表示：（見本院卷第101頁）
      由債務人之現金卡客戶交易明細表，可知債務人歷來貸還
      款記錄，其於90年10月首次動用即當月預借現金40,000元
      ，其後較為異常或大額預借現金分別係於91 年5月至11月
      間大額預借現金達75,000元，92年4月至5月間大額預借現
      金達60,000元，93年5月間大額預借現金達40,000 元，94
      年1月至10月間大額預借現金達280,000元，95年1月至9月
      間大額預借現金達292,000元，往來期間曾於93年6月24日
      及94年10月17日二度大額清償153,000餘元及180,000元至
      無欠款。惟清償後又再度大額提領，債權人認債務人明知
      當時自身收支已無法平衡，且可避免本身債務持續擴大，
      卻仍恣意提領現金花用，嗣後卻無法依約還款，實已符合
      消債條例第134條第1項第4 款「使負擔過重之債務」，應
      不予免責。
    9.安泰商業銀行表示：（見本院卷第106頁）
      經查，債務人於94年10月至95年10月間使用本行信用卡，
      消費紀錄為代償遠東商業銀行及澳盛銀行（原荷商荷蘭銀
      行）之負債，目前債權表上仍見有上開銀行之債務，另消
      費「新光三越百貨股份有限公司台南分公司4,814元及
      2,400元」亦已符合消債條例第134條第4 款「因浪費、賭
      博或其他投機行為致財產顯然減少或負擔過重之債務」之
      不免責規定。綜上所陳，狀請法院鑒核，懇請裁定不免責
      。
    10.中國信託商業銀行表示：（見本院卷第108頁）
      按陳報人於100年5月間陳報知陳報狀所附債務人消費明細
      可得知，債務人於本行之欠款係現金卡借款、密集高額通
      信貸款、國華人壽保險、保誠人壽保險百貨公司等消費所
      致，其數額與性質應非屬一般日常生活所必須，且債務人
      於無法清償全額欠款，僅以最低應繳方式攤還此明知經濟
      情況已有困難之際，猶持續借款及奢侈性消費，造成惡化
      負債情形，綜觀其全部負債情形，債務人當時之負債應已
      逾越可得支配之所得，其有將此負債大於收入承擔之高風
      險逕行轉嫁於債權人承擔之虞，不符公平原則，債務人並
      應說明借款是否用於因浪費、賭博或其他投機行為，致負
      擔過重之債務，而生開始清算原因之情形。請法院就債務
      人清算裁定不予免責，俾維各債權人權益。
    11.永豐商業銀行表示：（見本院卷第110頁）
      查債務人之信用卡消費明細資料，其中多為非屬日常所需
      之消費，包含零利順利償（代償中國信託信用卡帳款）、
      新光三越百貨、麗嬰房及台灣大哥大電信費用等，其顯有
      因奢侈、浪費之行為致負擔過重債務之情形。又債務人於
      93年4月申請代償他行款項後（代償金額為150,000元），
      開始使用債權人核發之信用卡，依慣例，代償他行款項係
      為減低債務人利息之負擔，達到逐漸降低負債之目的，故
      自代償後，債務人應節忖開支，以盡速清償代償款項，然
      今債務人反因負債不能清償而進入清算程序，更臻其擴張
      信用時並未衡量自身清償能力，有先花用，再看看有無能
      力償還之投機心態；且債務人於代償他行款項後，復於94
      年9月23日新增大額消費10,520 元，認債務人顯有不當擴
      張債務之高道德風險。綜上，債權人認應予債務人不免責
      裁定。
    12.台灣美國運通公司表示：（見本院卷第116頁）
      本公司不同意王玉萍免責。
    13.國泰世華商業銀行表示：（見本院卷第117至119頁）
      綜觀債務人之信用卡消費明細資料所示，債務人在申辦餘
      額代償債務後（代償金額共537,184 元），並未學習知所
      節制控制消費，以盡力清償債務，詎其竟仍有多屬奢侈性
      之消費支出，例如：多次於愛美內衣店大額消費，金額
      共計18,730元；多次於名佳美股份有限公司消費，金額
      共計9,591元；自91年3月1日起至93年1月27日止，即以
      信用卡預借現金共135,000 元使用，又分別於93年4月5日
      及94年7月4日向債權人申辦貸款150,000元及210,000元；
      於94 年4月12日及93年6月4日在可涵服飾共消費14,800
      元；多次於泛亞電信股份有限公司及台灣大哥大高額消
      費，金額共計23,297 元；93年4月27日於昱成皮鞋消費
      4,100元；93年5月17日於女裝服飾行消費3,600 元；
      930,519於台灣伊莎貝爾食品消費2,700 元；93年5月24
      日於全輪服裝行消費2,800元；94年1月15日於家園寢飾
      消費1,800元；於ＴＥＳＣＯ特易購消費6,752元；94
      年12 月26日於合歡國際公司消費1,500元；94年12月28
      日、30 日於丁丁藥局永華店消費19,727元95年10月8日
      於新光三越百貨消費4,135 元；95年12月15日於家福公
      司消費42,500元。債務人迄今負擔過重債務，顯均係伊因
      浪費行為所致，則債務人理應不得免責。為此，狀請法院
      鑒核，賜為本件債務人不得免責之裁定。
  (三)本院就上開債權人提出之債務人預借現金及消費明細表綜合
    觀之，債務人自91年間起即有預借現金行為，又自94年起債
    務人之預借現金數額突然遽增，如：(1)萬泰銀行280,000 元
    （見本院卷第101頁）；(2)國泰世華銀行210,000元（見本院
    卷第118 頁），則債務人94年間每月平均預借現金為40,833
    元【計算式：（280,000＋210,000）÷12月，元以下四捨五
    入】；又就債務人95年間之預借現金情形觀之，如：(1)聯邦
    銀行140,000元（見本院卷第77頁）；(2)萬泰銀行292,000元
    （見本院卷第101 頁），則債務人95年間每月平均預借現金
    為36,000元【計算式：（140,000＋292,000）÷12月】。然
    就本院依職權調閱債務人之稅務電子閘門財產所得調件明細
    表（見本院97年度消債更字第1396號卷(一)第35頁、第37頁）
    所示，債務人94年間之全年申報所得僅為2,510 元、95年全
    年申報所得為18,650元，其每月平均所得分別僅有209 元及
    1,554 元，雖債務人之所得稍有成長，惟其整體經濟狀況仍
    屬不佳。是債務人之上開擴張信用情形，顯已遠逾其清償能
    力，自堪認債務人未適度衡酌自身財力狀況，節度開支，且
    在未完全清償先前所積欠之現金卡債務情形下，又利用預借
    現金之方式致迅速累積債務，其財務之操作，遠逾其收入及
    經濟狀況，完全未考量日後履行債務之清償能力，顯係將自
    身消費、借貸之風險全部轉嫁由債權人承擔，殊難謂非投機
    行為。
  (四)按債務人之經濟狀況既為不佳，已如前述，惟債務人竟於上
    開借款期間內，陸續向慶大銀樓、新光三越、可涵服飾、昱
    成皮鞋、全輪服裝行、家園寢飾等商店為非必要支出之消費
    行為，足認債務人之消費行為應係恣意奢侈性之浪費。又本
    院曾依職權函請債務人就其93年至96年間之每月收入所得、
    預借現金用途、每月高達數千元之手機費用、密集向各家藥
    局或家福公司消費等情事具體說明之，惟債務人始終未具狀
    表示意見，債務人既不願說明其真實收入狀況、使用信用卡
    或現金卡預借現金之用途，及上開消費行為之內容為何，則
    依上開債務人之借貸及消費情形觀之，堪信債權人主張債務
    人係因浪費或其他投機行為，致負擔過重之債務，而生開始
    清算之原因等情為真實。
  (五)查消費者債務清理條例第132 條之立法目的，乃在於避免因
    一時陷於經濟困難者喪失繼續生活之意志與希望，而賦予其
    經濟上重建更生之機會，然並非保障生活奢侈之人能夠藉此
    制度免除積欠之債務；且債務人於償債期間，為求債務之順
    利清償，本應忍受較其原本生活水準、甚至較一般社會大眾
    之生活水準，更為節儉之生活，此不僅為一般社會觀念所知
    悉，更為債務人於借貸之初即能預期。則於債務人有浪費、
    投機之情況下，若允債務人得藉由消費者債務清理條例中之
    免責制度，以規避其應負擔之償還責任，顯與該制度係為保
    障誠實勤勉之債務人經濟生活之重建復甦等立法目的有違。
三、綜上所述，本件債務人確有投機、浪費之行為而負擔過重之
    債務，並致無力清償債務而生清算之原因，依前揭消費者債
    務清理條例第134條第4款規定，應裁定聲請人不免責。至於
    消費者債務清理條例第135條規定債務人於具備第134條各款
    不免責事由且情節輕微者，復兼顧債權人全體受償情形及權
    衡其他情狀，認於適當情形，法院亦得為免責裁定。然本件
    聲請人既因投機、浪費情事，致債務持續累積達307 萬餘元
    ，甚難認其情節輕微，且債權人兆豐銀行、花旗（台灣）銀
    行、台灣新光銀行、聯邦銀行、豐（台灣）銀行、遠東銀
    行、元大銀行、萬泰銀行、安泰銀行、中國信託銀行、永豐
    銀行、台灣美國運通公司、國泰世華銀行等債權人均表明不
    同意債務人免責，有上開各債權人之陳報狀在卷可參，則依
    上開說明，本件債務人應不予免責，爰裁定如主文。
中    華    民    國   100    年    11    月    30    日
                  民事第三庭    法  官   周素秋
以上正本證明與原本無異。
如不服本裁定，應於裁定送達後10日內，以書狀向本院提出抗告
，並繳納抗告費新臺幣1千元。
中    華    民    國   100    年    11    月    30    日
                                書記官   洪浩容